ACORDAO-COMPLETO-2428866

ACÓRDÃO 1720/2021 ATA 3/2021 - SEGUNDA CÂMARA

VISTOS, relatados e discutidos estes autos que tratam de pensões civis concedidas a dependentes, em decorrência do falecimento dos instituidores, ex-servidores do Ministério da Saúde.
ACORDAM os Ministros do Tribunal de Contas da União, reunidos em Sessão da 2ª Câmara, com fundamento nos arts. 71, inciso III, da Constituição Federal e nos arts. 1º, inciso V, 39, inciso II da Lei 8.443/1992, diante das razões expostas pelo Relator, em:
9.1. reconhecer o registro tácito dos atos iniciais de concessão de pensão civil instituídos por Francisco de Sales Linhares, em benefício de Maria de Lourdes Pereira Linhares, Maria Eva de Oliveira Santos em benefício de Luiz Pereira dos Santos e Raimundo Nonato Pontes Viana em benefício de Edilene Martins Aureliano e Luma Aureliano Pontes;
9.2. determinar à Sefip que:
9.2.1. dê início aos procedimentos destinados à revisão de ofício do ato inicial de concessão civil instituído por Francisco de Sales Linhares, nos termos do subitem 9.2.1 do Acórdão 122/2021-TCU-Plenário, relatado pelo Ministro Walton Alencar Rodrigues;
9.2.2.  envie cópia deste Acórdão, acompanhado do Relatório e Voto que o fundamentam, às Sras. de Maria de Lourdes Pereira Linhares, Edilene Martins Aureliano e Luma Aureliano Pontes, ao Sr. Luiz Pereira dos Santos, aos demais interessados e ao Núcleo Estadual do Ministério da Saúde No Estado do Piauí.

Ato de pensão civil.

Segunda Câmara

3. Interessados/Responsáveis:
3.1. Interessados: Edilene Martins Aureliano (XXX.725.673-XX); Luiz Pereira dos Santos (XXX.437.068-XX); Luma Aureliano Pontes (XXX.240.903-XX); Maria de Lourdes Pereira Linhares (XXX.049.973-XX).

13.1. Ministros presentes: Augusto Nardes (na Presidência), Aroldo Cedraz e Raimundo Carreiro (Relator).
13.2. Ministro-Substituto convocado: Marcos Bemquerer Costa.

RAIMUNDO CARREIRO

Transcrevo a seguir, nos termos do art. 1º, § 3º, inciso I, da Lei nº 8.443/92, a instrução lavrada no âmbito da Secretaria de Fiscalização de Pessoal - Sefip (peça 6, p. 5-6) , a qual obteve a concordância do Secretário da unidade (peça 7) .
"1. Trata-se de atos de concessão de pensão civil, submetidos, para fins de registro, à apreciação do Tribunal de Contas da União (TCU) , de acordo com o art. 71, inciso III, da Constituição Federal. Os atos foram cadastrados e disponibilizados ao TCU por intermédio do Sistema de Apreciação e Registro de Atos de Admissão e Concessões (Sisac) , na forma dos arts. 2º, caput e inciso III, e 4º, caput, da Instrução Normativa - TCU 78/2018. 
EXAME TÉCNICO  
Procedimentos aplicados
2.	Os procedimentos para exame, apreciação e registro de atos de pessoal encontram-se estabelecidos na Instrução Normativa - TCU 78/2018 e na Resolução - TCU 206/2007. Em seus arts. 4º, § 2º, e 3º, § 3º, respectivamente, essas normas dispõem que os atos de pessoal disponibilizados por meio do Sisac devem ser submetidos a crítica automatizada do próprio sistema, com base em parâmetros predefinidos.
3.	Relativamente aos atos de concessão de pensão civil, as rotinas de crítica das informações cadastradas no Sisac foram elaboradas e validadas levando-se em conta as peculiaridades desses atos. Os itens de verificação do sistema compreendem prazos e fundamentos legais, assim como eventuais ocorrências de acumulação. Trata-se de verificações mais abrangentes, minuciosas e precisas do que aquelas que podem ser realizadas por mãos humanas, proporcionando um nível de segurança ainda maior.
4.	As críticas também consideram os registros do Sistema Integrado de Administração de Recursos Humanos (Siape) . O Siape disponibiliza informações atualizadas sobre as parcelas que integram os benefícios, diferentemente, portanto, do Sisac, que informa as parcelas no momento do registro do ato. Essa confrontação com o Siape fornece uma visão atual e verdadeira da situação, o que permite descaracterizar irregularidades e inconsistências que, embora constantes do Sisac, já foram corrigidas.
5.	Além da crítica automatizada, há verificação humana adicional no caso de haver alertas do sistema ou informações não formatadas, como esclarecimentos do gestor ou do controle interno. 
Exame das constatações
6.	O conjunto das verificações a que os atos foram submetidos encontra-se discriminado em detalhes nas páginas que precedem esta instrução.  Não foi constatada qualquer irregularidade. 
7.	Cabe registrar que, para os atos em que o controle interno realizou o exame no âmbito da competência definida nos arts. 11 e 12 da Instrução Normativa - TCU 78/2018, esse também foi seu entendimento. 
8.	Assim, cabe proposta de que os atos sejam considerados legais e registrados.
CONCLUSÃO 
9. A abrangência e a profundidade das verificações levadas a efeito fundamentam convicção de legalidade dos atos. Assim, cabe proposta no sentido de que sejam considerados legais, promovendo-se o seu registro. 
PROPOSTA DE ENCAMINHAMENTO
10. Ante o exposto, propõe-se considerar legais e determinar o registro dos atos de concessão de pensão civil integrantes deste processo, com fundamento nos arts. 71, inciso III, da Constituição Federal, 1º, inciso V, e 39, inciso II, da Lei 8.443/1992 e 260, § 1º, do Regimento Interno do Tribunal de Contas da União".
2.	O i. representante do Parquet especializado, representado na pessoa do Procurador Rodrigo Medeiros de Lima em parecer à peça 8, divergiu do encaminhamento alvitrado pela Sefip, nos seguintes termos, litteris:
"Trata-se do exame de três atos de pensão civil concedidas pelo Núcleo Estadual do Ministério da Saúde no Estado do Piauí. 
2.	Após a aplicação das críticas automáticas a Secretaria de Fiscalização de Pessoal (Sefip) propôs a legalidade e registro dos atos (peças 6-7) . 
3.	O ato à peça 2 trata da pensão civil instituída por Francisco de Sales Linhares em benefício da viúva Maria de Lourdes Pereira Linhares. Observa-se que o ex-servidor, aposentado por invalidez com proventos integrais em 15/2/1980, instituiu a pensão em 20/3/2013, com proventos calculados de acordo com o art. 40, § 7º, inciso I, da Constituição Federal de 1988, com a redação dada pela Emenda Constitucional (EC) 41/2003, e atualizados com base nos índices do Regime Geral de Previdência Social (RGPS) [peça 8]. 
4.	Consoante se vê no contracheque atual (julho 2020) da pensionista, os proventos continuam sendo calculados com base na referida norma constitucional e na lei que regulamentou o citado dispositivo: "LEI 8.112/1990 - EC 41/2003 - LEI 10.887/2004" (peça 9) . 
5.	Ressalte-se que a EC 70, de 29/3/2012, acrescentou à EC 41/2003 o art. 6º-A e seu parágrafo único, in verbis (grifos inseridos) : 
Art. 6º-A. O servidor da União, dos Estados, do Distrito Federal e dos Municípios, incluídas suas autarquias e fundações, que tenha ingressado no serviço público até a data de publicação desta Emenda Constitucional e que tenha se aposentado ou venha a se aposentar por invalidez permanente, com fundamento no inciso I do § 1º do art. 40 da Constituição Federal, tem direito a proventos de aposentadoria calculados com base na remuneração do cargo efetivo em que se der a aposentadoria, na forma da lei, não sendo aplicáveis as disposições constantes dos §§ 3º, 8º e 17 do art. 40 da Constituição Federal. 
Parágrafo único. Aplica-se ao valor dos proventos de aposentadorias concedidas com base no caput o disposto no art. 7º desta Emenda Constitucional, observando-se igual critério de revisão às pensões derivadas dos proventos desses servidores. 
6.	Transcreve-se, por oportuno, trecho do voto condutor do Acórdão 11276/2018-TCU-Segunda Câmara, de relatoria do Ministro José Múcio Monteiro, que tratou de caso semelhante (grifos inseridos) : 
6. Verifica-se que o referido ato de concessão foi editado quando já se encontravam em vigência o art. 6º-A e seu parágrafo único, acrescidos à EC 41/2003 pela EC 70/2012, ou seja: 
 (...) 
7. Dessa forma, entendo que não é o caso de somente expedir determinação para que o órgão reveja a forma de atualização dos benefícios recebidos pelas pensionistas, mas de considerar o ato ilegal, de modo que seja enviado, via Sisac, novo ato devidamente corrigido relativamente ao seu fundamento legal, com indicação expressa da garantia da paridade entre os proventos da pensão e a remuneração do cargo que o instituidor inválido ocupava quando em atividade, conforme a jurisprudência deste Tribunal (Acórdão 2553/2013-TCU-Plenário, de relatoria da Ministra Ana Arraes, e 9.468/2018-TCU1ª Câmara, de relatoria do Ministro Walton Alencar Rodrigues) . 
8. Cumpre destacar que existem situações nas quais os reajustes dos proventos com base nos índices concedidos pelo RGPS podem resultar em montantes superiores aos obtidos com aplicação do critério da paridade. 
9. Tendo em vista que o referido ato de concessão foi encaminhado para apreciação por esta Corte de Contas há menos de cinco anos, não se faz necessária a prévia oitiva das interessadas. 
10. Entendo que o ato de interesse das beneficiárias Maria Aparecida Rodrigues de Amorim e Maria da Luz Vasconcelos Bezerra deve ser julgado ilegal, dispensando as pensionistas do ressarcimento das importâncias recebidas de boa-fé, nos termos da Súmula TCU 106. 
7.	A pensão em exame não inclui, em seus fundamentos, a EC 70/2012, vigente na data da concessão do benefício pensional, tampouco está sendo reajustada pela regra da paridade. 
8.	Desse modo, seguindo a jurisprudência do Tribunal, a proposta deste representante do Ministério Público de Contas da União seria pela ilegalidade e negativa de registro do ato de pensão civil à peça 2, com sugestão para esclarecer ao órgão jurisdicionado que a concessão poderia prosperar mediante a emissão de novo ato, livre da irregularidade apontada. 
9.	Todavia, o mencionado ato foi enviado ao TCU em 18/4/2013, portanto, há mais de cinco anos, de modo que houve o decurso do prazo de cinco anos fixado pelo Supremo Tribunal Federal (STF) , no âmbito do Recurso Extraordinário (RE) 636.553, para a apreciação de atos de natureza complexa, contados da chegada do ato ao TCU. A referida decisão restou assim ementada (grifos inseridos) : 
Recurso extraordinário. Repercussão geral. 2. Aposentadoria. Ato complexo. Necessária a conjugação das vontades do órgão de origem e do Tribunal de Contas. Inaplicabilidade do art. 54 da Lei 9.784/1999 antes da perfectibilização do ato de aposentadoria, reforma ou pensão. Manutenção da jurisprudência quanto a este ponto. 3. Princípios da segurança jurídica e da confiança legítima. Necessidade da estabilização das relações jurídicas. Fixação do prazo de 5 anos para que o TCU proceda ao registro dos atos de concessão inicial de aposentadoria, reforma ou pensão, após o qual se considerarão definitivamente registrados. 4. Termo inicial do prazo. Chegada do processo ao Tribunal de Contas. 5. Discussão acerca do contraditório e da ampla defesa prejudicada. 6. TESE: "Em atenção aos princípios da segurança jurídica e da confiança legítima, os Tribunais de Contas estão sujeitos ao prazo de 5 anos para o julgamento da legalidade do ato de concessão inicial de aposentadoria, reforma ou pensão, a contar da chegada do processo à respectiva Corte de Contas". 7. Caso concreto. Ato inicial da concessão de aposentadoria ocorrido em 1995. Chegada do processo ao TCU em 1996. Negativa do registro pela Corte de Contas em 2003. Transcurso de mais de 5 anos. 8. Negado provimento ao recurso. 
10.	Ante o exposto, opinamos pelo sobrestamento da análise de mérito do ato constante da peça 2 até o trânsito em julgado do RE 636.553, cujos autos estão conclusos ao relator, desde 30/6/2020, para apreciar embargos de declaração opostos contra a citada decisão, tendo em vista que o STF poderá vir a modificar o seu entendimento sobre o tema, de modo similar ao ocorrido no âmbito do RE 638.115, referente à incorporação de quintos. Essa providência foi adotada pelo Tribunal ao apreciar situações semelhantes, a exemplo dos recentes Acórdãos 8.012/2020, 7.313/2020 e 5.836/2020, todos da Primeira Câmara; e, 7.120/2020, da Segunda Câmara. 
11.	Por fim, quanto aos atos às peças 3 e 4, anuímos à proposta da unidade técnica pela legalidade e concessão dos respectivos registros.
É o relatório.

não há

Procurador Rodrigo Medeiros de Lima.

PENSÃO CIVIL. SERVIDOR APOSENTADO POR INVALIDEZ COM PROVENTOS INTEGRAIS. PENSÃO INSTITUÍDA APÓS A EDIÇÃO DA EMENDA 702012: REGRA DE PARIDADE COM O CASO EFETIVO E NÃO RGPS. ILEGALIDADE. LEGALIDADE DOS DEMAIS ATOS. DECURSO DE CINCO ANOS DESDE A ENTRADA DOS ATOS NO TRIBUNAL. DECISÃO DO STF NO TEMA 445 DE REPERCUSSÃO GERAL. NOVA INTERPRETAÇÃO DADA PELO TCU EM CONSONÂNCIA COM DECISÃO DO STF NO TEMA 445 DE REPERCUSSÃO GERAL. REGISTRO TÁCITO. DETERMINAÇÃO PARA REVISÃO DE OFÍCIO DE UM ATO.

PENSÃO CIVIL (PCIV)

Secretaria de Fiscalização de Integridade de Atos e Pagamentos de Pessoal e de Benefícios Sociais (Sefip).

Examinam-se nesta oportunidade três atos de concessão de pensão civil concedidas pelo Núcleo Estadual do Ministério da Saúde no Estado do Piauí. Os instituidores são os seguintes:
i) Francisco de Sales Linhares, em benefício de Maria de Lourdes Pereira Linhares (viúva) ;
ii) Maria Eva de Oliveira Santos, em benefício de Luiz Pereira dos Santos (viúvo) ;
iii) Raimundo Nonato Pontes Viana, em benefício de Edilene Martins Aureliano (companheira) e Luma Aureliano Pontes (filha) . 
2.		Após as críticas feitas automaticamente pelo Sistema de Apreciação e Registro dos Atos de Admissões e Concessões, a atual Secretaria de Fiscalização de Integridade de Atos e Pagamentos de Pessoal e de Benefícios Sociais (Sefip) opinou pela legalidade de sua instituição (peça 6) .
3.		Em relação aos atos instituídos por Maria Eva de Oliveira Santos e Raimundo Nonato Pontes Viana, o MP/TCU acolheu o pronunciamento da unidade técnica pela regularidade dos atos (peça 10) .
4.		Com relação à pensão instituída por Francisco de Sales Linhares, o Ministério Público junto ao TCU apresentou pronunciamento divergente, em razão de o ato de instituição ter ocorrido em 20/3/2013, posteriormente à edição da Emenda Constitucional 70/2012 que deu nova redação à Emenda Constitucional 41/2003. 
5.		O Parquet especializado apontou que a pensão não incluiu, em seus fundamentos, as disposições da referida Emenda 70/2012, uma vez que o ato instituidor levou em consideração no cálculo dos proventos o art. 40, § 7º, I, da Constituição Federal, com a anterior redação dada pela Emenda Constitucional 41/2003, que previa a atualização com base nos índices do Regime Geral de Previdência Social. Desse modo, o ato deveria ser considerado ilegal. 
6.		Com razão o Órgão ministerial.
7.		De fato, a jurisprudência do TCU é pacífica no sentido de que o servidor aposentado por invalidez com proventos integrais, com fundamento no inciso I do § 1º do art. 40 da Constituição Federal, caso do Sr. Francisco de Sales Linhares, tem direito a proventos de aposentadoria ou instituição de pensão calculados com base na remuneração do cargo efetivo em que se deu a aposentadoria, não sendo aplicáveis as disposições constantes dos §§ 3º, 8º e 17 do art. 40 da Constituição Federal, que atribuem os reajustes nos mesmos índices e datas aplicáveis aos benefícios do RGPS - Regime Geral de Previdência Social.
8.		Verifico que o ato de concessão da pensão do Sr. Francisco de Sales foi editado quando já se encontrava em vigência o art. 6º-A e seu parágrafo único (transcrito no relatório) , acrescidos à EC 41/2003 pela EC 70/2012.
9.		Conforme consignei no voto condutor do Acórdão 7848/2012-TCU-Segunda Câmara, a referida emenda garantiu aos servidores aposentados, ou que venham a aposentar-se, por invalidez permanente, e que tenham ingressado no serviço público até a data dessa alteração constitucional, o direito a proventos calculados com base na remuneração do cargo efetivo ocupado à data da jubilação, afastando, por conseguinte, a incidência das regras previstas nos §§ 3º, 8° e 17 do art. 40 da Constituição Federal.
10.		Desse modo, o MP/TCU pugnou por considerar ilegal o ato, pela negativa do registro e pela emissão de novo ato, indene das irregularidades identificadas. Todavia, como o ato do Sr. Francisco de Sales foi enviado ao TCU em 18/4/2013, portanto há mais de cinco anos, o MP propôs o sobrestamento da análise de mérito do ato constante da peça 2 até o trânsito em julgado do RE 636.553 no âmbito do Supremo Tribunal Federal. Com relação aos demais atos, o Parquet especializado manifestou-se pela legalidade e concessão dos respectivos registros, em linha com a unidade técnica.
11.		Divirjo do encaminhamento alvitrado pelo Ministério Público.
12.		Isso porque vigorava até recentemente na jurisprudência desta Corte, com lastro nos Acórdão 587/2011-TCU-Plenário, relator o Min. Valmir Campelo (precedente representativo) , 9.240/2011-TCU-1ª Câmara, relator Min. Benjamin Zymler e 6.049/2012-TCU-1ª Câmara, relator Min. Walton Alencar Rodrigues, o entendimento de que nos processos em que se constate a possibilidade de negativa de registro de ato de admissão, de concessão de aposentadoria, reforma e pensão, se transcorridos mais de cinco anos da entrada do ato no TCU, dever-se-ia abrir a oportunidade para o exercício do contraditório e da ampla defesa, ainda que em grau de recurso, para então decidir sobre a legalidade do ato e o respectivo registro.
13.	Entretanto, na sessão Plenária de 27/1/2021, o colegiado do TCU, ao apreciar o TC Processo 013.339/2020-6, sob a relatoria do Exmo. Min. Walton Alencar Rodrigues, estabeleceu novo precedente a orientar as ações da Corte em casos da espécie, com lastro no recente julgamento dos embargos de declaração pelo Supremo Tribunal Federal nos autos do Recurso Extraordinário 636.553/RS (Tema 445 de repercussão geral, ocorrido em 4/12/2020.
14.	Com efeito, em 19/2/2020, a Suprema Corte, ao julgar o Extraordinário 636.553/RS, apreciando o tema 445, fixou a seguinte tese:
Em atenção aos princípios da segurança jurídica e da confiança legítima, os Tribunais de Contas estão sujeitos ao prazo de 5 anos para o julgamento da legalidade do ato de concessão inicial de aposentadoria, reforma ou pensão, a contar da chegada do processo à respectiva Corte de Contas
15.	Conforme bem salientado pelo Min. Walton Alencar no voto condutor que sustentou o Acórdão 122/2021-TCU-Plenário, em que pese o Relator do RE, Ministro Gilmar Mendes, ter assentado a inaplicabilidade do prazo quinquenal previsto no art. 54 da Lei 9.784/1999 durante o interregno entre a publicação do ato de concessão de aposentadoria, pensão ou reforma pelo órgão de origem e a apreciação de sua legalidade pelo TCU, em homenagem ao princípio da segurança jurídica, estabeleceu o prazo de cinco anos para que o Tribunal de Contas aprecie o ato, autorizando ou negando o respectivo registro. Após esse período, sem apreciação pelo TCU, o ato deve ser considerado "tacitamente registrado".
16.	Entrementes, no julgamento dos embargos de declaração pelo STF, o E. relator permitiu a aplicação de novo prazo quinquenal, com fundamento no art. 54 da Lei 9.784/1999, para que o TCU proceda à revisão do ato tacitamente registrado, litteris: "passado esse prazo [de cinco anos, contado de forma ininterrupta, a partir da chegada do processo à corte de contas] sem finalização do processo, o ato restará automaticamente estabilizado. Abre-se, a partir daí, a possibilidade de sua revisão, nos termos do art. 54 da Lei 9.873/1999".
17.	Não foi outra a conclusão a que chegou o Plenário do TCU, por unanimidade, na sessão de 27/1/2021 (Ata nº 2, de 27 de janeiro de 2021) de que a partir do registro tácito do ato de concessão de aposentadoria ou pensão, é possível à Corte de Contas proceder à sua revisão, no prazo de 5 anos, com base no aludido artigo da lei de processo administrativo, em perfeita consonância com a decisão do Supremo.
18.	Tornando ao caso vertido nestes autos, verifico que os três atos instituidores das pensões em análise adentraram neste Tribunal há mais de cinco anos (peças 2-4) , o que impõe o reconhecimento de seu registro tácito nas seguintes datas:
	i) pensão instituída por Francisco de Sales Linhares: 18/4/2018; 
	ii) pensão instituídas por Maria Eva de Oliveira Santos: 30/6/2016;
	iii) pensões instituídas por Raimundo Nonato Pontes Viana: 6/10/2019.
19.	Desse modo, divirjo das propostas alvitradas pela unidade técnica e pelo MP/TCU para reconhecer o registro tácito dos atos de pensão civil instituídos por Francisco de Sales Linhares, Maria Eva de Oliveira Santos e Raimundo Nonato Pontes Viana, nas datas acima listadas. 
20.	Quanto à pensão instituída por Francisco de Sales Linhares, acolho o pronunciamento de mérito com a proposta pela ilegalidade do ato, com a determinação à Sefip para que proceda à sua revisão de ofício. 
	Do exposto, VOTO por que seja aprovado o Acórdão que ora submeto a este Colegiado.
TCU, Sala das Sessões Ministro Luciano Brandão Alves de Souza, em 9 de fevereiro de 2021.
RAIMUNDO CARREIRO 
Relator